【裁判字號】    99,訴,774
【裁判日期】    990721
【裁判案由】    塗銷所有權移轉登記等
【裁判全文】
臺灣臺南地方法院民事判決               99年度訴字第774號
原      告  台新國際商業銀行股份有限公司
法定代理人  甲○○
訴訟代理人  戊○○
被      告  乙○○
訴訟代理人  丁○○
被      告  丙○○
上列當事人間請求塗銷所有權移轉登記等事件，經本院於民國99
年7月7日言詞辯論終結，判決如下：
    主  文
被告間就台南市○○區○○段0000-0000地號土地，應
有部分萬分之一六四暨其上同段00000-000建號，即門
牌號碼台南市○○區○○路三八八號八樓之二建物，以買賣為原
因所為之債權行為及移轉所有權登記之物權行為應予撤銷。
被告丙○○應將前項不動產於九十五年三月六日以買賣為原因所
為之所有權移轉登記予以塗銷，並回復登記予被告乙○○所有。
訴訟費用新台幣捌仟伍佰玖拾元由被告丙○○負擔新台幣肆仟元
，餘由被告乙○○負擔。
    事實及理由
一、被告丙○○受合法通知，無正當理由未於最後言詞辯論期日
    到場，核無民事訴訟法第386 條所列各款情形，爰依原告之
    聲請，由其一造辯論而為判決。
二、本件原告起訴主張：
  (一)緣被告乙○○於民國（下同）93 年7月間曾向原告申請卡號
    0000000000000000 號之現金卡使用，詎被告乙○○至99年5
    月28日止，尚積欠消費款782,131元（含消費本金415,845元
    、利息366,286元）未按期給付，期間已逾1445日。
  (二)又被告乙○○積欠之金額自95年3月1日起即開始逾期，惟被
    告乙○○竟於95 年3月16日將所有之不動產所有權移轉登記
    予其女即被告丙○○，顯有脫產之嫌。按被告間為避免被告
    乙○○因債務問題，致其不動產持分遭各債權銀行強制執行
    ，竟將該系爭不動產完成移轉登記，此觀該筆不動產既已設
    有抵押權，惟於買賣行為之後，其抵押權並無塗銷又無債務
    人之變更之情事，顯不符合一般交易慣例，足證被告間移轉
    不動產之行為，乃係「虛偽意思表示，隱藏贈與之目的」，
    是被告等實係以買賣之名義而達成贈與之目的，故被告間實
    為贈與之行為，其目的顯係為妨害債權之行使而有害於原告
    之債權，依民法第87條第2項之娩定，應適用關於贈與行為
    之規定，原告自得依民法第244條第1項之規定，聲請法院撤
    銷之，並依同條第4項聲請命被告回復原狀為塗銷登記之行
    為。
  (三)按當事人主張有利於己之事實者，就其事實有舉證之責任。
    但法律別有規定，或依其情形顯失公平者，不在此限，民事
    訴訟法第277 條定有明文；被告告若主張此買賣關係並非隱
    藏贈與目的，應就買賣關係存在及成立原因之事實，負舉證
    之貴（最高法院42年度台上字第170號、20年度上字第709號
    判例意旨參照）。依上開判例要旨所示，原告於否認系爭買
    賣行為事實存在下，自應由被告等人就其主張之買賣關係存
    在之積極事實（如合理對價關係、資金來源及來往記錄等，
    是否符今買賣之要件），負舉證貴任。因就買賣原因事實、
    資金來源及流向均由被告二人所掌握，因此被告二人自始即
    接近及持有該財務資料，自應由被告二人舉證較諸原告為合
    理且簡單。再者，私人間之買賣或借貸，未如金融機構，幾
    無審核、徵信、估價及監督機制，故利用以債作價而逃避債
    權人藉由強制執行滿足債權者，時有所聞。況被告丙○○係
    被告乙○○之女，被告乙○○既對原告負有借款債務，於此
    可能將受強制執行之敏威時間，將系爭不動產以買賣為原因
    而移轉所有權登記予被告丙○○，就此親等間之買賣關係是
    否屬真實及是否隱含贈與之目的，相較於一般第三人買賣，
    自應受較嚴格之檢驗。
  (四)若法院認民法第244條第1 項之事實不成立者，依民法第244
    條第2 項之規定，被告乙○○於負債期間曾求助於家人，故
    被告丙○○對其父乙○○之財務狀況應無不知情之理。又被
    告乙○○仍住於系爭不動產上，且抵押權之債務人設定仍係
    乙○○，此除有違一般交易慣例之事實，亦可窺知買受人並
    無所有之意思，而移轉時點又為乙○○債務逾期履行困難之
    後，其移轉之意圖乃為脫產以避免遭債權人強制執行至為明
    顯，甚難謂被告二人間無脫產之惡意。
  (五)綜上，被告二人間移轉系爭不動產所有權之行為，顯有害及
    原告之債權，原告爰依民法第244條第1項、第2 項之規定，
    請求法院撤銷被告間所為之債權行為及物權行為，並將系爭
    不動產所有權回復予被告乙○○所有等語。
  (六)並聲明：如主文所示。
三、被告答辯：
  (一)被告乙○○辯以：被告二人為父女關係，於95 年2月11日被
    告乙○○之母過世後，鑑於子女間會因遺產或遺產稅之問題
    生有爭執，再者，基於被告丙○○曾有幫忙繳交房貸，故被
    告乙○○即將系爭房屋出售予被告丙○○。又被告丙○○曾
    給付被告乙○○60餘萬元，上開60餘萬元係被告丙○○交予
    被告乙○○繳交會款、房貸之總額。再者，就標會所得之款
    項被告乙○○均作為生意週轉之用，並未給予被告丙○○，
    雖本件買賣行為無實際給付價金，惟被告間確實存有買賣行
    為。
  (二)被告丙○○辯以：被告間就買賣系爭房屋上，雖未約定確切
    價金，惟被告丙○○確有給付被告乙○○會費30餘萬元，並
    持續繳交房貸。再者，因被告丙○○係將每月薪資所得以現
    金給付予被告乙○○，故無資料可證被告丙○○確實有給付
    價金等語。
  (三)均聲明：1.原告之訴駁回。2.訴訟費用由原告負擔。
四、兩造不爭執事項：
  (一)系爭坐落臺南市○○區○○段0000-0000地號、權利範圍
    10000分之164及其上建號00000-000 號，門牌號碼臺南市○
    ○區○○路388 號8樓之2，權利範圍全部，原登記為被告乙
    ○○所有，於95年3 月16日以買賣為原因（原因發生日期：
    95年3月1日），辦理所有權移轉登記予被告丙○○。
  (二)被告乙○○於93年7月，向原告申請卡號 0000000000000000
    號之現金卡並開始預借現金，然被告乙○○自95年3月1日起
    即逾期繳納帳款與原告，至99 年5月28日止，被告乙○○共
    積欠原告782,131 元（含本金415,845元、利息366,286元）
    。
  (三)被告乙○○為前揭不動產所有權移轉行為時，名下財產不足
    以清償債務。
五、兩造爭執事項：
  (一)被告乙○○與被告丙○○間之債權行為究為有償或無償？
  (二)被告間就系爭不動產所為之債權及物權行為，是否有害及原
    告前揭債權之實現？原告得否請求塗銷系爭不動產所有權移
    轉登記？
六、得心證之理由
（一）原告主張被告乙○○有積欠伊信用卡債款及被告間有移轉
      不動產之事實，業據其提出信用卡申請書、信用卡歷史帳
      單、不動產登記謄本及不動產異動清冊等件為證，又被告
      乙○○為系爭不動產所有權移轉行為時，名下財產已不足
      以清償債務等情，有財產歸屬資料清單等件在卷可稽，被
      告等到庭固不爭執不動產移轉及被告乙○○資力不足之事
      實，惟就原告之請求以前詞置辯。
（二）按債務人所為之無償行為，有害及債權者，債權人得聲請
      法院撤銷之。債務人所為之有償行為，於行為時明知有損
      害於債權人之權利者，以受益人於受益時亦知其情事者為
      限，債權人得聲請法院撤銷之。債權人依第1項或第2項之
      規定聲請法院撤銷時，得並聲請命受益人或轉得人回復原
      狀。但轉得人於轉得時不知有撤銷原因者，不在此限。民
      法第244條第1、2、4項分別定有明文。又債務人之財產為
      全體債權人之總擔保，若債務人處分其財產致其陷於無資
      力，而有害債權人債權之有效受償時，即不應准許，並使
      債權人得訴請撤銷該處分行為，以回其原先之財產狀況，
      而使全體債權人得以公平受償，此為民法第244條所規定
      撤銷債權之目的及意旨。故就債務人所為處分財產之行為
      ，其有償或無償之法律概念及價值判斷，就債務人之財產
      為全體債權人之總擔保之立法意旨而言，應係以債務人之
      處分行為對全體債權人之總擔保有無變動為其基準。亦即
      若債務人所為處分其財產之行為，並未使總擔保之狀態減
      少時，應屬有償行為；而若其處分行為，已使總擔保之狀
      態減少時，即應認屬無償行為，而非僅以該處分行為本身
      及其結果是否有同時減少其債務為判斷之依據。
（三）申言之，在債務人之財產為全體債權人之總擔保之情形下
      ，債務人處分其財產之性質，應係以全體債權人之立場為
      觀察，並以處分後有無變動其財產狀況為依據。例如債務
      人將其所有之房地出賣予第三人而取得價金，就全體債權
      人之立場而言，債務人之財產狀況係由房地變更為金錢，
      在總擔保之狀態上並無變動，故屬有償性質。若債務人將
      其房地贈與第三人，因無取得對價，則其財產總擔保之狀
      態已有減少，即屬無償性質。又若債務人將其房地抵償予
      特定債權人，除該債權人之債權係屬有優先受償之性質外
      ，此項抵償行為已變動債務人原先財產總擔保之狀態，且
      形同使該特定債權人具有優先受償之效果，影響全體債權
      人之平均受償權益，自應評價為無償，並使回復為原先狀
      態，俾讓全體債權人（含該受抵償之債權人）得以公平受
      償。此從最高法院51年台上字第302 號判例意旨認債務人
      出賣財產之對價，如係用以清償具有優先受償之債務，對
      普通債權人即難謂詐害行為，及同院51年台上字第3528號
      判例意旨認先有債權後再設定抵押權，如該抵押權並無對
      價關係時，即屬無償行為之意旨，均在闡釋債務人之處分
      行為並不得使特定普通債權得以享有優先受償之利益，即
      可得佐證。
（四）至債務人雖有選擇清償之權利，且其清償行為亦同時有消
      滅部分債務之結果，但債務人之清償行為並不得影響全體
      債權人公平受償之權益，否則即不應使其發生合法清償之
      效力，故尚不得以債務人有選擇清償之權利，且清償後亦
      有消滅部分債務之利益，而謂該清償特定普通債務之行為
      係屬有償。另債務人之處分行為是否有害及債權，應以其
      處分時之財產狀況為判斷，而非以債權發生當時之財產狀
      況為依據，更非以多數債權間成立先後順序為評斷，故被
      告雖辯稱被告丙○○在開始工作有幫忙繳交房貸，且被告
      丙○○之前把薪水交給乙○○繳會款，共計60餘萬元，作
      為本件價金云云，然充其量被告丙○○亦與原告均同為被
      告乙○○之普通債權人，則被告乙○○將系爭房地出賣與
      被告丙○○，並以對被告乙○○之借款債務與被告丙○○
      之價金債務相互抵償，即屬對特定普通債權人為清償，就
      全體債權人而言，形同減少被告乙○○財產之總擔保，已
      違反債務人之全部財產（包括債權發生時及應為清償時）
      為債權人之總擔保之原則，依上開說明，自應評價為無償
      行為。
（五）依上所述，被告間就系爭房地之買賣行為，應屬無償性質
      。而被告乙○○於移轉系爭房地後，其剩餘財產並不足以
      清償對原告所負之借款債務，有被告乙○○之財產歸戶資
      料在卷可憑，且為被告所不爭執。則原告主張其得依民法
      第244條第1項規定訴請撤銷該債權及物權行為，並依同條
      第4項規定，一併訴請被告丙○○為塗銷登記，即屬有據
      。又系爭房地經回復為被告乙○○所有後，原告及被告丙
      ○○之債權均得由系爭房地受償，併予說明。
七、綜上所述，被告間就系爭房地之買賣，應評價為無償行為，
    且害及其債權，應屬可採，被告抗辯並非無償，尚難採信。
    從而，原告本於民法第244條第1項、第4項規定，請求判決
    如主文第1、2項所示，為有理由，應予准許。
八、末按法院為終局判決時，應依職權為訴訟費用之裁判，民事
    訴訟法第87條第1項定有明文，本件訴訟費用為8,590元（即
    裁判費），爰依職權確定上開訴訟費用負擔如主文第3 項所
    示。
九、結論：原告之訴為有理由，依民事訴訟法第385條第1項前段
    、第78條、第85條第1項但書、第87條第1項，判決如主文。
中    華    民    國    99    年    7     月    21    日
                  民事第三庭    法      官  周素秋
以上正本係照原本作成。
如對本判決上訴，須於判決送達後20日內向本院提出上訴狀。
如委任律師提起上訴者，應一併繳納上訴審裁判費。
中    華    民    國    99    年    7     月    21    日
                                書記官  洪浩容

司法院資訊處製作；財團法人民間司法改革基金會備份。
